臺灣臺北地方法院刑事判決　　　　　　　　　　　　　九十三年度簡上字第一九號
　　上　訴　人
　　即　被　告　丁○○
　　選任辯護人　楊金順律師
　　　　　　　　曾朝誠律師
右列上訴人即被告因竊佔案件，不服本院民國九十二年十二月三十一日九十二年度簡
字第三六七四號第一審判決（臺灣臺北地方法院檢察署檢察官聲請簡易判決處刑聲請
書案號：九十二年度偵字第一一一二八五號），提起上訴，經本院合議庭認為應適用
通常程序審理，自為第一審判決如左：
  主  文
原判決撤銷。
丁○○無罪。
  理  由
一、本件公訴意旨略以：上訴人即被告丁○○明知坐落臺北縣新店市○○段一、二八
    、二八─一地號及同市○○段溪州小段七八─五七地號之土地係國有土地，且未
    取得使用許可，竟意圖為自己不法之利益，於民國九十年四月間某日，僱用不知
    情之工人丙○○施作圍籬佔用上開地號土地使用，面積共計約二九六四．四二平
    方公尺（詳臺北縣新店地政事務所製作之土地複丈成果圖），復於九十一年六月
    十一日以新臺幣（下同）四百萬元之代價，將上開地號土地使用權讓渡予經營「
    利達通運有限公司」之告發人乙○○，作為遊覽車停車場用地，告發人乙○○並
    交付部分款項一百萬元，嗣告發人乙○○於九十二年二月十八日具狀告發，而查
    悉上情。因認被告丁○○上開行為涉有刑法第三百二十條第二項、第一項之竊佔
    罪嫌。
二、按被告未經審判證明有罪確定前，推定其為無罪；又犯罪事實應依證據認定之，
    無證據不得認定其犯罪事實；又不能證明被告犯罪者，應諭知無罪之判決，刑事
    訴訟法第一百五十四條第一項、第二項及第三百零一條第一項分別定有明文。又
    被害人所述被害情形如無瑕疵可指，而就其他方面調查又與事實相符，其供述始
    足據為判決之基礎；且告訴人之告訴，係以使被告受刑事訴追為目的，是其陳述
    是否與事實相符，仍應調查其他證據以資審認（最高法院三十二年上字第六五七
    號、五十二年台上字第一三００號判例參照）。又事實之認定，應憑證據，如未
    能發現相當證據，或證據不足以證明，自不能以推測或擬制之方法，為裁判基礎
    （最高法院四十年台上字第八六號判例參照）。另認定犯罪事實所憑之證據，雖
    不以直接證據為限，間接證據亦包括在內；然而無論直接或間接證據，其為訴訟
    上之證明，須於通常一般之人不致有所懷疑，而得確信其為真實之程度者，始得
    據為有罪之認定，倘其證明尚未達到此一程度，而有合理之懷疑存在時，即無從
    為有罪之認定，亦有最高法院七十六年台上字第四九八六號判例可資參照。況刑
    事訴訟法第一百六十一條第一項亦規定，檢察官就被告犯罪事實，應負舉證責任
    ，並指出證明之方法，是檢察官對於起訴之犯罪事實，應負提出證據及說服之實
    質舉證責任，倘其所提出之證據，不足為被告有罪之積極證明，或其指出證明之
    方法，無從說服法院以形成被告有罪之心證，基於無罪推定之原則，自應為被告
    無罪判決之諭知，最高法院九十二年度台上字第一二八號著有判例可資參照。
三、公訴意旨認上訴人即被告丁○○上開行為涉有刑法第三百二十條第二項、第一項
    之竊佔犯行，無非係以：右揭犯罪事實，業據告發人乙○○於偵查中指訴歷歷，
    復經證人丙○○及上開土地上方房屋及水電設備原讓渡人甲○○證述在卷，且有
    被告丁○○與告發人乙○○於九十年六月十一日簽訂之上開土地使用權讓渡書及
    支票影本三紙、被告丁○○與證人甲○○於八十八年四月七日簽訂之上開土地地
    上物房屋及水電設備讓渡書、九十二年七月四日履勘現場筆錄及現場照片二十幀
    、臺北縣新店地政事務所九十二年七月九日北縣店地測字第０九二００一七八二
    八號函所附之土地複丈成果圖、臺北縣新店市○○段一、二八、二八之一地號土
    地登記謄本、地政資料網查詢表及同市○○段溪州小段七八─五七地號土地地政
    資料網查詢表在卷可稽為其主要論據。訊據被告丁○○固不否認有於前揭時、地
    與證人甲○○簽立上開讓渡書以使用前開土地之事實，然堅詞否認有何公訴意旨
    所稱之竊佔犯行，辯稱：其自甲○○處取得系爭土地使用權，自無竊佔之故意等
    語。
四、經查：
（一）被告丁○○與證人甲○○於八十八年四月七日就不動產標示為新店市○○段溪
      洲小段七八之十四號亦即碧潭大橋下方西北側約四千二百二十五平方公尺地上
      工場之房屋及水電設備簽立讓渡書乙節，業經被告丁○○供明在卷，且經證人
      甲○○證述在卷，並有讓渡書影本一紙在卷可稽；又上開讓渡書內所標示不動
      產之實際所在位置，經臺灣臺北地方法院檢察署檢察事務官會同臺北縣新店市
      地政事務所人員於九十二年七月四日前往現場履勘之結果，分別係位於臺北縣
      新店市○○段溪洲小段七八之五七地號、臺北縣新店市○○段一、二八及二八
      之一地號等土地，此有臺灣臺北地方法院檢察署九十二年七月四日十時三十分
      履勘現場筆錄及現場照片、臺北縣新店地政事務所九十二年七月九日北縣店地
      測字第０九二００一七八二八號函及所檢送系爭土地之土地複丈成果圖乙份附
      卷可參；而前開臺北縣新店市○○段溪洲小段七八之五七地號、臺北縣新店市
      ○○段一、二八及二八之一地號等土地，均為國有土地，亦有臺北縣新店市○○段００一—０００００地號及太平段００二八—０００００地號之土地登記
      謄本各一份、臺北縣新店市○○段溪洲小段七八之五七地號及臺北縣新店市○○段００二八—００００一地號之地政資訊網查詢地政資訊—地號建號查詢資
      料各一份附卷足憑；又上開土地自民國七十九年迄今並未出租亦未核准民眾使
      用，亦經財政部國有財產局臺灣北區辦事處於九十三年四月十四日以臺財產北
      管字第０九三００一三二０五號函函覆在卷，足見證人甲○○於簽立上開讓渡
      書之際確無占有上開土地之權源。
（二）又證人甲○○於八十六年一月九日簽立同意書向案外人陳慶印借用位於新店安
      坑段溪洲小段七八之十四地號工場乙情，業經證人甲○○證述在卷，並有上開
      同意書影本一份在卷可稽；然上開同意書所載之借用時間係自八十六年二月一
      日至八十六年四月三十日止，而被告丁○○與證人甲○○之簽約日期為八十八
      年四月七日，徵諸證人甲○○於本院九十三年三月十七日審理中證稱：「（問
      ：系爭土地是誰的？）土地是水利局的，當時我有去申請地號，我知道是水利
      局的，當時系爭地上已經有陳慶印在使用，‧‧‧」、「（問：你在使用場地
      之前是否已經知道是水利局土地？）我在與陳慶印簽約使用這塊土地時，就知
      道這塊土地是水利局的土地，‧‧‧」、「‧‧‧當地的住戶有告訴我，那全
      部是水利地，我與陳慶印簽繼續使用土地部分時，設備講好就是繼續使用，陳
      慶印跟水利局有使用土地之合約書，我有看過，後來政府就不再續租，是陳慶
      印在與我簽同意書時跟我講的，因為我再使用幾個月而已，所以就跟他簽約。
      」、「（問：在與陳慶印簽約時就已經知道他與水利局沒有租約？）是。」等
      語，是被告甲○○於簽立上開同意書之際確有明知並無占有上開土地權源之情
      事。又證人甲○○於本院九十三年三月十七日審理中自承使用上開土地五、六
      年，並於上開土地上設置圍籬等語，足見證人甲○○於使用上開土地期間內確
      係出於繼續使用及排他使用之意思；而證人甲○○簽立上開同意書之際明知並
      無占有上開土地之權源，復出於繼續使用及排他使用之意思占有上開土地，其
      所為自難謂無不法利益之意圖，是證人甲○○於簽立讓渡書前所為使用上開土
      地之行為當屬刑法第三百二十條第二項、第一項所規定之竊佔行為。
（三）惟按，「上訴人向某甲訂購之山地，係在某甲竊佔完成以後始行買受，縱上訴
      人明知某甲係竊佔而得，因貪其價廉仍予買受，祇能成立故買贓物罪，與收買
      動產之盜贓初無異致，不能謂其收買行為即為竊佔不動產，至收買後之轉賣為
      處分贓物，亦無另成他罪之理。」，最高法院二十六年渝上字第一五六０號著
      有判例可資參照。而證人甲○○與被告丁○○簽立讓渡書前所為使用上開土地
      之行為既屬竊佔行為，已如前述，且證人甲○○於九十三年三月十七日本院審
      理中亦證稱：「（問：讓渡給被告時有無告知系爭土地為水利地？）被告應該
      都知道，因為那邊整個都是水利地，我跟水利局沒有租約，地也不是我們的，
      我有將上述情形告知被告。」等語，揆諸前揭判例之意旨，是被告丁○○自證
      人甲○○處購得上開土地使用權之行為自難以竊佔罪名相繩。
    綜上所述，被告丁○○涉有公訴意旨所稱之上開竊佔犯行，尚屬無從證明。此外
    ，復查無其他積極證據足資證明被告丁○○有何公訴意旨所稱之竊佔犯行，依照
    前開之說明，應依法諭知無罪之判決。原審以被告丁○○罪證明確而依刑法第三
    百二十條第二項、第一項之規定逕對被告丁○○論罪科刑，自有未洽。被告丁○○上訴意旨否認犯罪指摘原判決不當，為有理由，是原判決既有前開違誤即屬無
    可維持，應由本院予以撤銷改判，而為被告無罪之諭知。
五、又本件被告丁○○並未該當於刑法第三百二十條第二項、第一項之構成要件，而
    應對其諭知無罪之判決，已如前述，原審本不得適用刑事訴訟法第七編所定之簡
    易程序對其論罪科刑，而應依刑事訴訟法第四百五十二條規定適用通常程序為審
    判，則本院所為前開判決，係依刑事訴訟法第四百五十五條之一第三項規定準用
    同法第三百六十九條第二項規定適用第一審通常程序而為之第一審通常程序判決
    ，附此敘明。
六、至被告丁○○所涉贓物罪嫌及證人甲○○所涉竊佔罪嫌，均應由檢察官另行依法
    偵查。
據上論斷，應依刑事訴訟法第四百五十五條之一第一項、第三項、第三百六十九條第
一項前段、第三百六十四條、第三百零一條第一項，判決如主文。
本案經檢察官盧筱筠到庭執行職務。
中    華    民    國      九十三      年      五      月      二十      日
                                    臺灣臺北地方法院刑事第十五庭
                                        審判長法  官  周祖民
                                              法  官  范智達
                                              法  官  黃雅君
右正本證明與原本無異。
如不服本判決，應於判決送達後十日內向本院提出上訴狀（應抄附繕本）。
                                              書記官  陳麗津
中　　　華　　　民　　　國　　九十三　　年　　　五　　　月　　二十四　　日
